臺灣高等法院民事判決　　　　　　　　 95年度重上字第378號
上　訴　人
即被上訴人　乙○○
訴訟代理人　黃秀禎律師
複　代理人　楊宗翰律師
被　上訴人
即　上訴人　甲○○
訴訟代理人　蘇靖雅律師
被　上訴人　丙○○
訴訟代理人　陳明暉律師
上列當事人間因塗銷所有權移轉登記等事件，上訴人對於中華民
國95年1月26日、95年6月27日臺灣臺北地方法院93年度重訴字第
1336號第一審判決各自提起上訴，本院於96年10月30日言詞辯論
終結，判決如下：
    主  文
乙○○、甲○○上訴均駁回。
第二審訴訟費用各自負擔。
    事實及理由
一、上訴人即被上訴人乙○○起訴主張：其與被上訴人丙○○為
    夫妻，雙方結婚後定居於坐落臺北市○○區○○段3小段477
    地號（應有部分56/10000）、469地號土地（應有部分78/10
    000），門牌號碼臺北市○○街323巷3巷3號6樓之3房屋（建
    號1547號，下與前揭土地合稱系爭房地）。惟乙○○於民國
    （下同）93年10月間知悉被上訴人即上訴人甲○○已以新臺
    幣（下同）1,800萬元向丙○○購買系爭房地，並要求辦理
    交屋，惟乙○○未曾聽聞丙○○有出售房屋之意，更從未發
    現有人前來看屋等情事，丙○○與甲○○間之買賣內容竟包
    含室內設備傢具等，與常情完全相違，其間自有蹊蹺。此由
    與系爭房地坪數、格局等條件完全相同之同一建物其他單位
    ，成交價格即達2,470萬6,000元，是丙○○僅以1,800萬元
    將系爭房地出售予甲○○，並於買賣契約書內約定得強制執
    行交屋，觀之甚明。又丙○○雖表示其因經濟狀況不寬裕，
    不堪負荷一家生活所需開支與銀行利息等負擔，故將系爭房
    地予以出售，惟系爭房地自購屋迄今均無任何貸款，且丙○
    ○歷年收入均在數百萬元之譜，並有大批利息所得，經濟能
    力雄厚，實無賤價出售系爭房地之理由。況甲○○之住所在
    臺東市，是否有購買臺北市房屋之必要，亦啟人疑竇，凡此
    種種，均可認為丙○○因與乙○○感情生變，為恐乙○○主
    張夫妻剩餘財產請求權，因此刻意與甲○○以通謀虛偽方式
    簽訂買賣契約，並據以辦理系爭房地所有權移轉登記，以達
    脫產目的，並損害乙○○基於夫妻關係所得主張之權利。為
    此提起本件訴訟，先位聲明：確認丙○○與甲○○間就系爭
    房地之買賣關係不存在，甲○○應塗銷系爭房地於93年9 月
    16日以買賣為原因所為之所有權移轉登記；另備位聲明：丙
    ○○與甲○○間就系爭房地於93年9月16日所為所有權移轉
    登記行為應予撤銷等情。
    另對甲○○於原審提起反訴主張因乙○○無權占用系爭房地
    ，並請求相當於租金之不當得利，則以：甲○○與丙○○於
    93年9月間簽立之不動產買賣契約及所有權移轉登記，均顯
    係出於通謀虛偽意思表示，根本無出售系爭房地及其附屬停
    車位之事實存在，已如前述，況乙○○與丙○○之婚姻係並
    未終結，系爭房地為二人之婚後財產，是乙○○自有合法居
    住及使用權限。縱認系爭房地並無通謀虛偽等無效或不成立
    之原因，因就物權契約部分，丙○○迄未完成系爭房地之點
    交，甲○○尚未取得系爭房地之所有權，其以所有權人之地
    位主張不當得利，即失法律依據。又甲○○據以核算相當於
    租金之不當得利，亦顯過高，且系爭房地之附屬停車位並非
    由乙○○占用，另自93年8月1日起至95年4月15日為止，系
    爭房地之管理費用均由乙○○繳納等語，資為抗辯。原審判
    決乙○○所提之本訴及甲○○所提之反訴均敗訴，乙○○、
    甲○○分表不服，提起上訴，乙○○並於本院提出先位上訴
    聲明：(一)原判決廢棄。(二)確認丙○○與甲○○間，就系爭房
    地之買賣關係不存在。(三)甲○○應塗銷系爭房地於93年9 月
    16日以買賣為原因所為之所有權移轉登記。(四)第一、二審訴
    訟費用，均由丙○○、甲○○連帶負擔。(五)願供擔保請准為
    假執行之宣告；備位上訴聲明：(一)原判決廢棄。(二)丙○○與
    甲○○間，就系爭房地於93年9月16日所為所有權移轉登記
    行為應予撤銷。(三)第一、二審訴訟費用，均由丙○○、甲○
    ○連帶負擔。(四)願供擔保請准為假執行之宣告。而對於甲○
    ○之上訴則聲明：(一)駁回上訴。(二)訴訟費用由對造負擔。
二、丙○○則以：系爭房地係丙○○於婚前2年，即86年5月10日
    所購買之不動產，並於簽約當日已給付價金百餘萬元，足見
    系爭房地並非婚後始購買之不動產。又系爭房地雖係以2,31
    2萬元購買，惟於93年9月間出售予甲○○時，房地產價格已
    大幅滑落，自無法與購入時之價格相比擬，以1,800餘萬元
    之價格成交，已屬相當。另觀諸丙○○自85年回國工作迄今
    ，歷年薪資所得總額亦僅600餘萬元，除須繳納系爭房地之
    貸款本息外，尚須支付家庭雜支等費用，根本入不敷出，乃
    向父母借貸償還所有對銀行之欠款，惟龐大之家庭支出與對
    父母之負債，仍令丙○○備感壓力，於多次與乙○○協商分
    攤家計未果後，只得出售系爭房地，是丙○○與甲○○間就
    系爭房地之買賣確係合法真實之交易無訛。又縱認系爭房地
    屬丙○○之婚後財產，依民法第1017條、第1018條之規定，
    系爭房地非但屬丙○○所有，且得由丙○○獨自管理、使用
    、收益及處分，乙○○若認為丙○○係為減少伊對於剩餘財
    產之分配，而於法定財產關係消滅前5年處分該婚後財產者
    ，依民法1030條之3之規定，將該財產追加計算，視為現存
    之婚後財產為已足，則丙○○依法管理處分個人之不動產，
    並已取得相當之對價，對其婚後財產之總價值並無影響等語
    ，資為抗辯，並於本院答辯聲明：(一)請駁回先位及備位之上
    訴及其假執行之聲請。(二)訴訟費用由乙○○負擔。(三)如受不
    利之判決，願供擔保，請准宣告免為假執行。
三、甲○○除同以丙○○所述置辯外，並於本院對乙○○之上訴
    為答辯聲明：(一)上訴駁回。(二)訴訟費用由乙○○負擔。(三)如
    受不利判決，願供擔保免為假執行。且曾於原審提起反訴主
    張：其與丙○○於93年9月5日就系爭房地暨附屬停車位簽訂
    買賣契約，已依約付訖所有買賣價款，並於同年月16日辦畢
    所有權移轉登記，丙○○與其女已搬離系爭房地，並交付鑰
    匙完成點交，詎丙○○之配偶即乙○○竟無權占用系爭房地
    ，屢經催討，均未返還，其受有相當於租金之不當得利，致
    甲○○受有損害，乃請求乙○○應自93年9月16日起至95年4
    月15日止，按月給付甲○○4萬6,308元，並自95年4月16日
    起至遷讓返還系爭房地予甲○○之日止，按月給付甲○○5
    萬3.311元等情。原審就此部分判決甲○○敗訴後，甲○○
    提起上訴，聲明：(一)原判決不利於甲○○部分廢棄。(二)前項
    廢棄部分，乙○○應自93年9月16日起至95年4月15日止，按
    月給付甲○○4萬6,308元，並自95年4月16日起至遷讓返還
    系爭房地之日止，按月給付5萬3.311元。(三)第一、二審訴訟
    費用均由乙○○負擔。(四)願供擔保請准宣告假執行。
四、兩造不爭之事實：
  　(一)丙○○於86年5月10日與訴外人僑泰建設股份有限公司（
      下稱僑泰公司）簽訂房屋土地預訂買賣合約書預購系爭房
      地，其成交總價為2,312萬元，同時交付訂金219萬元。
    (二)乙○○與丙○○係於88年5月9日結婚，婚姻關係仍然存續
      中。
    (三)系爭房地及其附屬停車位係於89年8月24日以買賣為原因
      登記為丙○○所有。
    (四)丙○○與甲○○於93年9月5日簽訂不動產買賣契約書，由
      丙○○以總價1,820萬元（其中設備傢具20萬元）將系爭
      房地及其附屬停車位出售予甲○○，甲○○並簽發支票7
      紙，面額共計1,820萬元交付予丙○○，上開支票均已由
      丙○○兌領。
    (五)系爭房地及其附屬停車位於93年9月16日以買賣為原因移
      轉登記為甲○○所有。
    (六)乙○○就系爭房地管理費、停車位管理費繳納至95年4月1
      5日止。
五、兩造爭執要旨：
    (一)就甲○○對乙○○請求給付不當得利部分：
      1.乙○○是否無權占有系爭房地及附屬停車位？
      2.甲○○請求乙○○給付不當得利之損害有無理由？
    (二)就乙○○訴請甲○○、丙○○塗銷所有權移轉登記之先位
      聲明部分：
      1.系爭房地係婚前財產抑或婚後財產？
      2.系爭房地93年9月5日之成交價格1,800萬（另傢俱設備
        20萬元）是否合理？
      3.甲○○、丙○○93年9月5日不動產買賣契約是否為通謀
        虛偽意思表示，乙○○得請求撤銷登記？
    (三)就上述塗銷所有權移轉登記之備位聲明部分：
      1.系爭房地93年9月5日之成交價格1,800萬元（另傢俱20
        萬元）是否合理？
      2.甲○○是否明知丙○○出售系爭房地之行為，將損害乙
        ○○於法定財產制關係消滅後之剩餘財產分配請求權？
        乙○○訴請塗銷是否有據？
        茲就上述各點分別說明之：
    (一)就甲○○對乙○○請求給付不當得利部分：
      1.乙○○並非無權占有系爭房地及附屬停車位：
        (1)按不動產買賣契約成立後，其收益權之歸屬，依民法
          第373條規定，應以標的物已否交付為斷，與是否已
          辦理所有權移轉登記無涉，出賣人固負有交付出賣之
          不動產與買受人之義務，但在未交付前，其繼續占有
          買賣標的，僅屬債務不履行，尚難指為無權占有，不
          因其所有權移轉登記已完成而有異（最高法院84年度
          台上字第3001號判決參照）。
        (2)查甲○○，及丙○○雖均陳述系爭房地價金交清後雙
          方以交付鑰匙之方式完成現實交付云云，然查彼等93
          年9月5日所簽訂之不動產買賣契約書第7條約定：乙
          方（指丙○○）應於甲方（指甲○○）取得產權並辦
          妥貸款後□天內付清尾款之同時將不動產騰空移交甲
          方接管，在未移交前，由乙方負責管理，…。」（見
          原審卷(一)第218頁），則彼等縱有交付鑰匙，而未將
          系爭房屋騰空交付陳正雄，仍不能認為系爭房地已經
          交付。
        (3)再參以，丙○○於93年11月1日致乙○○之存證信函
          ，聲稱：「……因93年11月中旬交屋期限在即，倘妳
          （指乙○○）仍拒絕搬回，將致本人陷於違約之情，
          而有遭買方求償索賠之虞」等語（見原審卷(二)第45至
          46頁），足以證明甲○○與丙○○係約定於93年11月
          中旬交付系爭房地及其附屬停車位，因乙○○迄未搬
          遷，致丙○○尚未將系爭房地及其附屬停車位交付予
          甲○○等情屬實。且甲○○訴訟代理人於原審95 年3
          月23日言詞辯論時所自承：「反訴被告即乙○○有換
          鎖又不搬遷，造成我們無法使用」等語（見原審卷(二)
          第327頁反面），亦可佐證系爭房地及其附屬停車位
          尚未完成交付程序。
        (4)又乙○○與丙○○仍屬夫妻，丙○○縱搬離系爭房地
          ，而乙○○仍住於系爭房地，乙○○為丙○○之占有
          輔助人，其尚未搬遷，自不發生點交之效力。
        (5)揆諸首揭最高法院判決意旨，本件乙○○難認其係無
          權占有系爭房地及其附屬停車位。
      2.甲○○請求乙○○給付不當得利之損害金為無理由：
        按「無法律上之原因而受利益致他人受損害者，應返還
        其利益。」民法第179條固定有明文。本件乙○○並非
        無權占有系爭房地及附屬停車位，乙○○占有系爭房地
        及附屬車位既非無權占有，其使用、收益即非不當得利
        ，是以甲○○請求乙○○給付無權占有系爭房地及附屬
        車位所獲得相當於租金之利益，即非有據，不應准許。
    (二)乙○○訴請塗銷登記之先位聲明部分：
      1.系爭房地係婚後財產且屬丙○○所有：
        按夫或妻之財產分為婚前財產與婚後財產，由夫妻各自
        所有。不能證明為婚前或婚後財產者，推定為婚後財產
        ，民法第1017條定有明文。又按，不動產物權，依法律
        行為而取得設定、喪失、及變更者，非經登記，不生效
        力，民法第758條亦有明文。經查，丙○○於86年5月10
        日與僑泰公司簽訂房屋土地預訂買賣合約書預購系爭房
        地，同時交付訂金219萬元，固為兩造所不爭執，且有
        房屋土地預訂買賣合約書1份、統一發票2紙附卷可稽（
        見原審卷(一)第86-117頁、第118頁），堪信為真實，惟
        上開簽約預購系爭房地之行為，僅具有債權之性質，尚
        不具物權之效力。又查，乙○○與丙○○係於88年5月9
        日結婚，有兩造所不爭執之結婚證書1紙在卷可證（見
        原審卷(一)第85頁）。然而，系爭房地係於89年8月24日
        始以買賣為原因登記為丙○○所有，亦為兩造所不爭執
        ，並有臺北市大安地政事務所異動索引、土地暨建物登
        記謄本足稽（見原審卷(二)第103頁、第121-124頁）。是
        系爭房地由丙○○以買賣為原因登記取得所有，已在乙
        ○○與丙○○結婚之後，依民法第1017條之規定，應屬
        丙○○所有之婚後財產。
      2.系爭房地93年9月5日之成交價格1,800萬尚稱合理：
        丙○○於86年間購入本案房地預售屋之價格為2,312萬
        ，至93年間出賣給甲○○之價格為1,800萬元兩者相差
        512萬元，惟兩次買賣時間相差7年有餘，系爭房屋已成
        中古屋經本院函請信義不動產估價師聯合事務所估價結
        果，系爭房地於95年9月6日當時之價值為2,281萬元，
        有估價報告書在卷可查（外放），兩者亦有400多萬元
        之差額，但上開鑑價只是估價之性質，並非實際拍賣或
        成交價格，同時一般承購戶購買房屋，均想買低賣高，
        換言之，有利潤才願意購買，如與鑑價或估價相等之價
        格孰人願意購買，以本件系爭房地1,800萬至2,300萬元
        之間的標的，購買者希望有幾百萬元之利潤，尚屬正常
        ，因此本件丙○○以1,800萬元將系爭房地含附屬車位
        出售與甲○○，價位尚稱合理。
      3.甲○○、丙○○間之買賣契約非通謀虛偽意思表示，乙
        ○○不得請求撤銷登記：
        (1)乙○○主張甲○○、丙○○間之買受為通謀虛偽意思
          表示，無非係以甲○○並無購屋能力，其購屋動機、
          資金來源、付款金額及方式均與常情不合，且有前後
          供述不一之情形；又不動產買賣契約書之內容、交款
          備忘錄之記載與丙○○、甲○○之說詞，其間均有矛
          盾；而丙○○出售房屋之價格顯與市價不合，甲○○
          又係丙○○之姑丈，兩人關係密切，顯係通謀而為虛
          偽買賣等語，為其主要論據。查：丙○○及甲○○於
          原審經隔離訊問而就買賣過程為下列供述。丙○○供
          稱：伊於婚前即86年間，即已購入上揭系爭房屋，當
          時係購買預售屋，87年方開始動工，惟因該屋建商倒
          閉導致施工進度嚴重落後，89年過戶時房屋主體尚未
          完成，伊早有出售該房屋之意思，去年初要賣房屋時
          ，乙○○亦未表示異議，伊透過父親友人郭功耀介紹
          ，找到買主，看屋時才發現買主是遠親甲○○，當時
          伊希望以每坪31、32萬元之價格出售，後來透過郭功
          耀向其父親討價還價後，以每坪30萬元、總價1,800
          萬元成交，20萬元係家具價格，契約是在甘增地代書
          處簽的，當天有付訂金，後來分3張支票給付，尾款
          又分3張票給付，票是簽約當天開的，尾款是在93年
          10 月5日付清，且都有兌現。房子過戶都是代書在辦
          ，收到支票就交給伊父親處理等情；核與甲○○同日
          陳稱：伊從事建築工程工作，因女兒及女婿要上臺北
          發展，故於93年4、5月間，透過金品建設公司郭功耀
          總經理介紹，於同年8月20日左右上臺北看房子，到
          台北後始知為丙○○之房屋，原本丙○○開價2,000
          多萬至2,100萬元，伊認為價格過高，後來在電話中
          再和丙○○及其父親談，最後以每坪30萬元價格成交
          ，有含1個車位，家具則以20萬元賣給伊。簽約是在
          甘代書之事務所簽的。有辦理貸款，係以伊在臺東市
          ○○路305號及臺東市○○路202號之房屋抵押貸款
          900多萬元支付尾款，將來視資金是否足夠，如不夠
          再以系爭房屋來貸款支付。支付價金之支票是在簽約
          當天開的，過戶事宜均由甘代書辦理，甘代書並未告
          知哪天要辦過戶之情節相符（見原審卷(一)229-237頁
          筆錄），可知丙○○、甲○○就本案房地買賣過程之
          陳述，應非憑空杜撰之詞。
        (2)又丙○○與甲○○於93年9月5日簽訂不動產買賣契約
          書，由丙○○以總價1,800萬元（其中設備家具20 萬
          元）將本案房地出售予甲○○，甲○○交付發票日分
          別為93年9月5日、同年9月10日、同年9月15日、同年
          9月18日、同年9月28日、同年9月30日、同年10月5日
          ，面額各為200萬元之支票1紙、300萬元之支票3紙、
          220萬元之支票1紙、400萬元支票1紙及100萬元之支
          票1紙予丙○○，而蔡美雪及莊幸佩亦分別於93年9
          月7日、同年9月9日、同年9月21日及同年10月12日，
          分別匯款200萬元、300萬元、300萬元、220萬元、
          700萬元及100萬元（共計1,820萬元）至甲○○帳戶
          乙節，亦有不動產買賣契約書及交款備忘錄各一份、
          支票影本9份、復華銀行馬蘭分行函覆之往來交易明
          細表、支票存款交易明細表、支票兌領明細表各1張
          及匯款交易明細表五張在卷為憑，足見丙○○與吳正
          雄就本案房地確實簽立契約並依約履行付款事宜，且
          上開價金亦由甲○○之妻、媳分別匯款支應，非由蔡
          青勳或其近親直接匯款予甲○○支付，而為虛偽之買
          賣行為。乙○○雖質疑甲○○之購屋能力，但一個人
          之經濟能力如何，未必能從綜合所得稅單窺得全貌，
          況買受人之義務僅在支付價金，價金之蒐集來源在所
          不問，籌措資金之方式亦屬多端，不論以貸款或向親
          友借貸調借，亦無不可。甲○○選擇以其在台東之兩
          間房屋貸款支應，而未以本案房屋貸款，係屬甲○○
          經濟活動之自由，而蔡美雪與其子吳俊鴻確曾於93
          年3月4日、同年9月24日以前述位於台東之房屋向台
          灣銀行貸款200萬元、360萬元及435萬元，共計995
          萬元之事實，亦有台灣銀行函覆之放款借據等文件存
          卷可參，足見甲○○確有相當之購屋資金。乙○○又
          稱上述兩間房屋於94年1月間對銀行之貸款餘額僅餘
          700萬元，應無法購買1,800萬元之房屋。惟系爭房地
          買賣契約是在93年9月簽約，並非94年1月，又甲○○
          之妻、媳既已將購屋價金全數匯入甲○○帳戶，其他
          又無具體證據足以證明蔡美雪、莊幸佩之資金來源有
          何不當，自難認定甲○○支付買賣價金之來源係蔡青
          勳或其家族。至甲○○之妻、媳何以願意資助甲○○
          女兒、女婿購屋，此亦為甲○○家庭成員經濟活動之
          支配自由，而無法以此遽認本案房地買賣係屬虛偽。
        (3)再甲○○於94年2月3日於原審應訊時，雖表示係93
          年9月15日簽訂不動產買賣契約，與不動產買賣契約
          書上載明之93年9月5日不同，但甲○○於簽約半年後
          ，於庭訊時無法記憶清楚，而有數日之落差，此實與
          常情相合。至甲○○付款之時間，雖與契約書之約定
          有部分落差，但落差僅約在5日左右，而本件之交易
          金額頗高，一般出賣人多能忍受僅止數日之付款遲延
          ，以求高價不動產能順利脫手，此舉亦與常理不悖。
          再丙○○與甲○○均稱支票係簽約時一次開立，縱此
          說法與交款備忘錄之記載不同，但不動產買賣於簽約
          時一次交付所有支票，僅發票日有先後順序乙節，實
          屬買賣之慣例；縱其等就支票之交付日期有數日差異
          ，但上開支票既已全部兌現，此亦無礙於本件房地買
          賣價金之正常交付。乙○○又稱甲○○陳稱付清款項
          才辦理過戶，而款項於93年10月5日付清，卻於93年9
          月16日即完成過戶。然甲○○陳稱過戶手續都是代書
          在辦，已如前述，則過戶之正確日期其未必能正確知
          悉。又丙○○係在收受相當金額之訂金後，始由代書
          送件過戶，則丙○○已有數百萬元之交易保障，並非
          任意過戶。況一般過戶程序於過戶後權狀仍由代書或
          出賣人保管，迨全部款項付清方交付權狀，蓋此期間
          或有數日之差距，則乙○○以甲○○付款完竣日晚於
          過戶日期，即否認買賣契約之真正，亦屬率斷。
        (4)復參酌丙○○於86年間購入本件房地預售屋之價格為
          2,312萬元，至93年間出賣給甲○○之價格為1,800萬
          元，兩者差距尚非懸殊。且影響不動產價格之因素繁
          多，舉凡坐落位置、生活機能、建物型態及附屬設施
          、坐落樓層、屋齡、市場景氣好壞、出賣人是否急於
          脫手等，均會互為影響，而成交關鍵更在於買賣雙方
          之合意。而經本院函請鑑價之結果，其鑑定價格雖高
          於1,800萬元，但差價尚屬合理，已如前述，乙○○
          不得以有數百萬元之差價即認為是假買賣。
        (5)「按民事訴訟如係由原告主張權利者，應先由原告負
          舉證之責，若原告先不能舉證，以證實自己主張之事
          實為真實，則被告就其抗辯事實即令不能舉證，或其
          所舉證據尚有疵累，亦應駁回原告之請求。」最高法
          院17年上字第917號著有判例。又，第三人主張表意
          人與相對人通謀而為虛偽意思表示者，該第三人應負
          舉證之責，最高法院48年台上字第29號判例可資參考
          。本件乙○○主張甲○○、丙○○系爭買賣契約為通
          謀虛偽意思表示，自應先由為原告之乙○○負舉證之
          責，乙○○先不能舉證證實其主張，甲○○、丙○○
          之抗辯事實縱尚有疵累，揆諸前揭判例意旨所示亦應
          認乙○○之主張無理由。甲○○與丙○○間既非通謀
          虛偽之買賣，乙○○請求確認買賣關係不存在，及依
          侵權行為之法律關係，並代位丙○○行使民法第767
          條、第179條權利，請求塗銷系爭房地之所有權移轉
          登記，即屬無據。
    (三)乙○○訴請塗銷登記之備位聲明部分：
      1.系爭房地93年9月5日之成交價格1,800萬元是否合理：
        系爭房地93年9月5日之成交價格為1,800萬元尚稱合理
        ，已如前述，茲不贅述。
      2.並無事實證明甲○○知悉丙○○出售系爭房地之行為將
        損害乙○○於法定財產制消滅後之剩餘財產分配請求權
        ，乙○○訴請塗銷為無理由：
        (1)按夫或妻於婚姻關係存續中就其婚後財產所為之有償
          行為，於行為時明知有損於法定財產制關係消滅後他
          方之剩餘財產分配請求權者，以受益人受益時亦知其
          情事者為限，他方得聲請法院撤銷之，民法第1020條
          之1第2項定有明文。該撤銷權之行使須具備下列要件
          ：應為夫或妻之法律行為；其法律行為有害於他
          方之剩餘財產分配請求權；其法律行為係以婚後財
          產為目的；如有償行為，夫或妻於行為時明知有損
          於他方剩餘財產分配請求權，受益人受益時亦明知其
          情事。而為避免夫妻之一方以減少他方對剩餘財產之
          分配為目的，任意處分其婚後財產，致生不公平，有
          明定法定財產制關係消滅前5年內處分之該部分財產
          應追加計算其價額，視為現存之婚後財產之必要。惟
          為兼顧交易之安全，如該處分行為係屬有償性質時，
          須以顯不相當之對價取得者，始得為之，方屬公允，
          爰於同法第1030條之3對於剩餘財產分配請求權之計
          算，就夫或妻在5年內處分之財產有追加計算為婚後
          財產之規定。本件甲○○、丙○○間就系爭房地交易
          係有償性質，且甲○○取得系爭房地並非以顯不相當
          之對價取得，已如上述，是甲○○、丙○○間就系爭
          房地之法律行為實非有害於乙○○之剩餘財產分配請
          求權。
        (2)乙○○雖主張甲○○居住於台東市，為丙○○家族世
          居之地，丙○○之父蔡聰明並曾當選台東縣選區之省
          議員，雙方間之關係密切，而且於購屋之際竟悖於常
          情未至現場參觀，其間曲折不言自明，丙○○與吳正
          雄之買賣契約係通謀虛偽之行為云云。然查，甲○○
          於購買系爭房地之際，有至現場參觀，且甲○○、蔡
          青勳間就系爭房地之買賣並無通謀虛偽之行為，已如
          上述，茲不再贅述。
        (3)至乙○○雖主張甲○○明知丙○○出售系爭房地之行
          為將損害乙○○之權益，惟為甲○○所否認。查，吳
          正雄乃因出賣人即丙○○出賣系爭房地之售價合理，
          方予買受，渠已支付合理價金，已如前述，而渠以一
          局外人實難得知乙○○與丙○○間夫妻關係，且陳正
          怡並未提出任何足以證明甲○○明知其買受系爭房地
          將損及乙○○剩餘財產分配請求權之證據，乙○○不
          得行使民法第1020條之1第2項之撤銷權。
        (4)基上，乙○○既不能舉證證明甲○○明知丙○○出售
          系爭房地之行為，將損害乙○○於法定財產制關係消
          滅後之剩餘財產分配請求權，已如上述，則乙○○主
          張丙○○與甲○○間就系爭房地於93年9月16日所為
          所有權移轉登記行為應予撤銷，既非屬有據，亦不應
          准許。
六、綜上所述，本件甲○○、丙○○間之系爭買賣並非通謀意思
    表示，而乙○○占用系爭房地亦非無權占有。從而，乙○○
    依侵權行為之法律關係，並代位丙○○行使民法第767條、
    第179條之請求權，請求先位聲明確認系爭房地之買賣關係
    不存在，甲○○應將系爭房地之所有權移轉登記塗銷，依民
    法第1020條之1備位聲明，訴請丙○○、甲○○應塗銷系爭
    房地之所有權移轉登記。及甲○○於原審反訴依民法第179
    條請求乙○○自93年9月16日起至95年4月15日止，按月給付
    46,308元，並自95年4月16日起至遷讓系爭房地之日止，按
    月給付53,311元，均無理由，原審判決乙○○、甲○○均敗
    訴，核無不合，應予維持，甲○○、乙○○上訴論旨，指摘
    原判決不當，聲明廢棄改判，均無理由，應予駁回上訴。
七、乙○○聲請傳訊證人蔡美雪、莊幸佩，以查明其資金來源，
    其論點乃在於依據函查莊幸佩及蔡美雪二人之所得資料（上
    證六號）暨其等於華南商業銀行台東分行之帳戶（上證七號
    ）顯示，其等根本並無此資力購買系爭房屋，其中莊幸佩於
    該期間甚至根本尚未開戶往來，且更為巧合者，丙○○同一
    時期（93年7月至同年10月間），則恰巧有多筆大額且異常
    之資金支出（上證八號），準此，本件被上訴人甲○○購屋
    之資金，極可能由被上訴人丙○○或其父母輾轉所提供，認
    有訊問蔡美雪、莊幸佩之必要云云，然查甲○○與丙○○之
    買賣契約，因雙方合意，且有價金之交付，其買賣契約已成
    立，乙○○懷疑甲○○其資金來源有問題，茲已提出其資金
    來自蔡美雪、莊幸佩等，雖乙○○認其銀行帳戶無資金可提
    供甲○○購買系爭房地，然查，一般人調度資金，非必須出
    自自己之戶頭，亦可向親友借貸，且縱本院傳訊蔡美雪、莊
    幸佩以訊問其資金來源，其必能說出一套流程，其所提出之
    流程，乙○○必不滿意，又需再向其他資金來源者為訊問，
    則本院就此部分之調查將永無止境，本件之爭點係甲○○與
    丙○○間有無通謀為虛偽意思表示。買賣時前開證人並不在
    場，訊問前開證人，對事實之釐清並無助益。另乙○○聲明
    傳訊證人陳碧蓮，其主張96年7月5日前往現場執行時，竟由
    丙○○及其父蔡聰明及其母陳碧蓮等在場辦理強制執行事宜
    ，且陳碧蓮偕同鎖匠欲換鎖時，更當場明確告知大樓管理員
    其為系爭房屋之住戶，足見甲○○非系爭房屋之真正所有權
    人云云，乙○○之主張固提出監視器錄影及譯文在卷（見上
    證九、上證十），然查系爭房地已出賣與甲○○，出賣人丙
    ○○已遷出系爭房地為乙○○、甲○○所不爭、丙○○以出
    賣人之身份自有點交系爭房屋與甲○○之義務，蔡聰明、陳
    碧蓮為丙○○之父母，且與甲○○又有親戚關係，其出面強
    制執行，將拒不搬遷，且與丙○○不合之乙○○（媳婦），
    遷出系爭房屋，並無不通之處，本院縱使傳訊陳碧蓮，其亦
    不可可能做有利於乙○○之陳述。總之，訊問上述三人，並
    無法證明系爭買賣為通謀虛偽意思表示，本院自無傳訊之必
    要。又兩造其他之攻防方法經審酌後，認與判決結果不生影
    響，無庸遂一論述，併此敘明。
八、據上論結，本件乙○○、甲○○之上訴均無理由，依民事訴
    訟法第449條第1項、第78條判決如主文。
中　　華　　民　　國　　96　　年　　11　　月　　13　　日
                  民事第15庭
                      審判長法  官  林恩山
                            法  官  陳雅玲
                            法  官  郭松濤
正本係照原本作成。
乙○○如不服本判決，應於收受送達後20日內向本院提出上訴書
狀，其未表明上訴理由者，應於提出上訴後20日內向本院補提理
由書狀（均須按他造當事人之人數附繕本）上訴時應提出委任律
師或具有律師資格之人之委任狀；委任有律師資格者，另應附具
律師資格證書及釋明委任人與受任人有民事訴訟法第466條之1第
1項但書或第2項（詳附註）所定關係之釋明文書影本。
甲○○不得上訴。
中　　華　　民　　國　　96　　年　　11　　月　　14　　日
                            書記官  方素珍
附註：
民事訴訟法第466條之1（第1項、第2項）：
對於第二審判決上訴，上訴人應委任律師為訴訟代理人。但上訴
人或其他法定代理人具有律師資格者，不在此限。
上訴人之配偶、三親等內之血親、二親等內之姻親，或上訴人為
法人、中央或地方機關時，其所屬專任人員具有律師資格並經法
院認為適當者，亦得為第三審訴訟代理人。
